【裁判字號】    90,上訴,128
【裁判日期】    900330
【裁判案由】    常業詐欺等
【裁判全文】
臺灣高等法院高雄分院刑事判決                      九十年度上訴字第一二八號
    上  訴  人
    即  被  告  卯○○
右上訴人因詐欺案件，不服臺灣屏東地方法院八十九年度易字第五一０號中華民國八
十九年十一月三十日第一審判決（起訴案號：臺灣屏東地方法院檢察署八十九年度偵
緝字第三七三號、八十八年度偵字第六九二一號，及移送併為審理案號：臺灣屏東地
方法院檢察署八十九年度偵字第一九二、四五０七號，臺灣高雄地方法院檢察署八十
九年度偵字第一四九二七號），提起上訴（於本院移送併為審理案號：臺灣屏東地方
法院檢察署九十年度偵字第九九０號），本院判決如左：
      主  文
原判決撤銷。
卯○○連續意圖為自己不法之所有，以詐術使人將本人之物交付，處有期徒刑參年。
      事  實
一、卯○○前於民國八十三年間，因恐嚇、詐欺等案件，經法院判處有期徒刑確定，
    經本院裁定執行刑為有期徒刑四年七月，於八十七年一月十三日假釋（應執行至
    八十九年六月十七日期滿），詎於假釋期間猶不知悔改，復基於意圖為自己不法
    之所有之概括犯意，自八十七年七月間起至八十九年五月十日止，連續於附表編
    號一至十所示時地，以附表所示之詐術設詞詐騙，使附表所示丁○等人陷於錯誤
    ，而先後將其本人所有金錢交付，卯○○詐騙得手後，所得金錢均供己花用。
二、案經丁○訴由屏東縣警察局內埔分局報請台灣屏東地方法院檢察署檢察官偵查起
    訴及該署、臺灣高雄地方法院檢察署移送併為審理。
      理  由
一、訊據上訴人即被告卯○○否認其有上開詐欺取財犯行，辯稱附表編號一部分是有
    幫被害人租地，最後未租成，也有找其他地主，但時間不夠，事先也有向被害人
    說明租地需要一些費用；附表編號二部分伊有幫被害人找工作，沒找到，在他告
    伊前，就將錢還他；附表編號三所指係車馬費，因其生病，沒法幫被害人找工作
    ，但有寫信告知，這筆錢尚未返還；附表編號四之事，伊有拜託他人幫被害人辦
    ，但一直沒辦成；附表編號五之被害人，伊未拿她的錢，如伊要詐騙，證件就不
    會還她；附表編號六部分伊未拿活動費，一萬三千元係借款；附表編號七之被害
    人伊不認識，不知為何告伊；附表編號八之被害人侵占伊支票，並無介紹工作一
    事，亦未收其錢；附表編號九、十部分之被害人伊均不認識，亦無向他們拿錢一
    事云云。經查：
  (一)附表編號一部分，業據被害人丁○於警訊及原審審理時指證綦詳（見內埔分局警
    卷第五至七頁、第六九二一號偵卷第十四至十五頁、第三七三號偵卷第三二、四
    二、六二頁反面及原審卷第二００頁），復有支票影本、切結書等件在卷可證（
    見第三七三號偵卷第三五、五九頁），且證人（即部分地主）陳金田、吳秋燕、
    呂清源、黃清源於偵查中均證稱「土地是我們七八人共有，之前也非國有地，未
    有被告前來洽商買賣或承租事宜」等語（見同上偵卷第四九頁），而被告卻又於
    偵查中供稱係國有地（見同上偵卷第三二頁），又未提出其確有為被害人丁○辦
    理土地承租之事證以明其言，則被告空言否認詐欺，並指摘被害人所言金額不一
    云云，自非可採。至於被告於本院聲請再傳訊被害人丁○一節，因被害人就本案
    關鍵情節部分，業已於偵審中多次到庭指陳明確，已如前述，此部份待證事實已
    臻明確，至於被害人就其為被告所詐騙之金額，先後指陳數目縱有部分不符，惟
    因案發迄今已久，衡情自以被害人最初於警訊所言較為正確，可資認定，是本院
    認無再予傳訊被害人丁○到庭調查之必要，附此敘明。
  (二)附表編號二部分，業據被害人癸○○於偵查及原審審理時指證甚明（見第一九二
    號偵卷第二一、三十頁及原審卷第一七一頁），並據證人戴新明於偵查中陳述在
    卷（見同上偵卷第二二、三十頁），復有被告所立字據附卷可憑（見同上偵卷第
    四頁），參以被告又未提出其確有為被害人代辦謀職事證以明其言，則被告空言
    否認詐欺犯行，亦非可取。至於被告於本院聲請再傳訊被害人云云，因被害人就
    本案關鍵情節部分，業已於偵查及原審審理中多次到庭指陳明確，已如前述，此
    部份待證事實已臻明確，是本院認無再予傳訊被害人到庭調查之必要，附此敘明
    。
  (三)附表編號三部分，業據被害人丑○○於警訊、偵查指證歷歷（見潮州分局警卷第
    十二頁、第四五０七號偵卷第二二頁），復有被害人所交付被告之資料領據在卷
    可佐（見同上警卷第四二頁），另被告於本院調查中亦不否認有收取被害人上述
    金錢且尚未返還一節（參本院九十年二月十四日訊問筆錄），是被告既未辦妥被
    害人謀職一事，理應即時退還代收款項，且被告未曾提出其確有為被害人謀職之
    證明，足徵被告確係向被害人佯稱代為謀職，以達詐騙目的。
  (四)附表編號四部分，業據被害人庚○○於警訊及原審審理時指證明確（見偵卷第十
    五頁及原審卷第一四０頁），並有被害人身分證、榮民證影本在卷可稽（見同上
    警卷四八頁），且經被告於警訊及原審審理時坦認在卷（見同上警卷第四頁及原
    審卷第一四０頁）。
  (五)附表編號五部分，業據被害人寅○○於警訊及原審審理時指訴甚詳（見同上警卷
    第十八頁及原審卷第一四０頁），復據被告於警訊時供承在卷（見偵卷第三頁）
    ，被告於原審所撰答辯狀中亦坦認有詐騙之情（見原審卷第一二八頁），並有被
    害人所交付被告之資料領據在卷可佐（見同上警卷第四三頁）。
  (六)附表編號六部分，業據被害人己○○於警訊及原審審理時指陳甚明（見同上警卷
    第二一頁及原審卷第一四一頁），復據被告於警訊坦認在卷（見偵卷第三頁），
    並有被害人所交付被告資料領據及被告所立借據一紙在卷可佐（見同上警卷第四
    四頁及原審卷第一五一頁）。
  (七)附表編號七部分，業據被害人壬○○於警訊中陳述明確（見同上警卷第二四頁）
    ，復據被告於警訊時坦認在卷（見偵卷第四頁），並有被害人所交付被告之資料
    領據在卷可佐（見同上警卷第四五頁）。
  (八)附表編號八部分，業據被害人戊○○於警訊及原審審理時指證綦詳（見同上警卷
    第二七頁及原審卷第一四二頁），復據被告於警訊坦認拿取一萬二千元各情在卷
    （見同上警卷第四頁），並有被害人所交付被告之資料領據可佐（見同上警卷第
    四六頁）。
  (九)附表編號九部分，業據被害人子○○於警訊及原審審理指陳甚詳（見同上警卷第
    三十頁及原審卷第一四二頁），復經被告於原審審理時坦認在卷（見原審卷第一
    四二頁），並有被害人所交付被告之資料領據在卷可佐（見同上警卷第四七頁）
    。
  (十)附表編號十部分，業據被害人辛○○於警訊及原審審理時陳明在卷（見同上警卷
    第三三頁及原審卷第一四七頁），核與證人李秀蘭於警訊所述情節相符（見同上
    警卷第三七頁），而被告於原審審理時，面對被害人陳述，既未當庭表示否認意
    見（見原審卷第一四七頁），則被告就被害人之指訴，顯屬業已默認，此外並有
    被害人所交付被告之資料影本在卷可佐（見同上警卷第六一至六五頁）。至於被
    告於本院聲請再傳訊被害人云云，因被害人就本案關鍵情節部分，業已於偵查及
    原審審理中多次到庭指陳明確，已如前述，此部份待證事實已臻明確，是本院認
    無再予傳訊被害人到庭調查之必要，附此敘明。
  (十一)被告於本院另聲請傳訊證人李秀蘭及被害人戊○○部分，係欲證明被告對其等告
    訴侵占罪嫌，迄今為何未偵查云云，然此部分係被告以告訴人身分，於另案之告
    訴情節，與被告被訴詐欺犯行無涉，自無併予傳訊調查之必要，附此敘明。
  (十二)綜上所述，被告所辯各情，均屬事後卸責推諉之詞，均無可採，被告連續詐欺取
    財犯行，罪證明確，堪以認定。
二、核被告所為，係犯刑法第三百三十九條第一項詐欺取財罪。被告多次詐欺取財犯
    行，時間緊接，所犯為同一構成要件之罪名，顯係基於概括之犯意為之，為連續
    犯，應依刑法第五十六條之規定，論以情節較重之附表編號一犯行一罪並加重其
    刑。公訴人雖未就被告所犯附表編號二至十部分之詐欺取財犯行起訴，惟此犯行
    與經起訴之犯行，係屬連續犯有裁判上一罪關係，已為起訴效力所及，本院自得
    併為審理。
三、原審予以論罪科刑固非無見，惟查：
  (一)附表編號第十一、十二部分，並無證據證明被告有犯詐欺取財罪責，詳如後述，
    原判決併予論罪，即有未洽。
  (二)被告變造公文書（土地所有權狀影本）部分，並無證據證明與被告前述詐欺取財
    犯行間，有牽連犯裁判上一罪關係，詳如後述，原判決併予論罪，亦有未合。
  (三)原判決雖以被告自承無職業，且密集多次詐騙所得不匪等情，認定被告係以詐欺
    所得維生，應為常業詐欺等語，然被告施詐於被害人丁○，固詐取五十餘萬元，
    然此係八十七年七、八月間所為，被告繼而向被害人癸○○施詐時間，則係八十
    八年十月間，間隔達一年餘，之後被告雖連續向被害人丑○○等人行騙詐財多次
    ，但所得均非鉅款，並無其他積極證據證明被告係靠詐騙所得營生，自難僅以被
    告行騙詐欺多次之連續犯情節，遽認被告必有常業詐欺事實，是原判決論以被告
    詐欺常業犯，未臻妥適。
  (四)雖被告猶執前詞否認恐嚇取財犯行，提起上訴指摘原判不當，為無理由，但原判
    決既有可議，自應由本院予以撤銷改判。爰審酌被告之犯罪動機、目的為圖一己
    私利，於詐欺前罪假釋中再犯，詐騙被害人多人之犯罪情節，及其犯後否認犯行
    之態度等一切情狀，量處如主文第二項所示之刑。
四、公訴人併辦意旨（臺灣屏東地方法院檢察署九十年度偵字第九九０號）所述情節
    與本件起訴部分（該署八十九年度偵緝字第三七三號），係屬同一事實，此有該
    署九十年二月十三日屏檢玲實九０偵九九０字第三一二八號函在卷可參，則該併
    辦部分已為本院審理認定，如前所述，併予敘明。
五、公訴人併辦意旨（臺灣屏東地方法院檢察署八十九年度偵字第四五０七號、臺灣
    高雄地方法院檢察署八十九年度偵字第一四九二七號）另以：被告於附表編號第
    十一、十二所示時地，亦有如附表所示之詐欺取財犯行，因認被告此部份亦涉犯
    刑法第三百三十九條詐欺罪嫌云云，惟查被告均否認有此詐欺犯行，辯稱伊不認
    識被害人甲○○，也未收他錢；又伊去修車，並無故意詐欺被害人丙○○修車費
    用等語。經查被害人甲○○固於警訊、偵查及原審審理時指證被告涉及詐騙其金
    錢云云（見潮州分局警卷第九頁、第四五０七號偵卷第二二頁及原審卷第一三九
    頁），然證人戴新明於偵查中係稱「伊與甲○○一起去找被告，被告說有辦法」
    ，至於向甲○○拿四萬元，證人則稱「我也不知道」等語 (見第四五０七號偵卷
    第二三頁)，此外並無其他事證足以佐認被害人之指訴情節，是自難僅以被害人
    甲○○片面指訴，遽認被告有為此部份詐欺犯行；又被害人丙○○固亦指陳被告
    用以支付修車費用之支票未兌現，並提出修車單據、支票及存證信函為證（見第
    一四九二七號偵卷第五至十一頁），然被害人丙○○亦於原審審理及本院調查時
    到庭陳明被告之前修車有支付一萬四千餘元之修車費一節（見原審卷第一四八頁
    及本院九十年三月九日訊問筆錄），參以此部份情節與被告前犯詐欺情節顯不相
    符，尚難僅以被告有積欠修車費，即認被告必有詐騙修車之不法利益，此部份應
    屬民事債務不履行範疇，被害人應循民事訴訟程序解決。從而此部份併辦意旨所
    陳被告涉嫌詐欺犯行均無從證明，惟公訴人認此部份犯行與前揭有罪部分犯行間
    ，係連續犯裁判上一罪關係，爰不另為無罪之諭知。
六、公訴人併辦意旨（臺灣屏東地方法院檢察署八十九年度偵字第四五０七號）另以
    ：被告於八十八年十二月間，在屏東縣潮州鎮○○路五巷三號某影印店，拾獲乙
    ○○攜至該處影印之土地所有權狀影本一紙（屏東縣潮州鎮○○○段五六０之二
    六地號土地），為取信於人，基於變造公文書之犯意，將權狀影本之「所有權人
    」、「住所」、「土地標示」等欄，原記載為「吳玉寶」、「屏東縣潮州鎮○○
    里○鄰○○路六０號」、「五魁寮段」，竄改為「卯○○」、「屏東縣內埔鄉○
    ○村○○路三九七號」、「四林段」，並予以重新影印留供他用，足以生損害於
    所有權人吳玉寶及屏東縣潮州地政事務所核發權狀之公信力，因認被告涉及刑法
    第二百十一條變造公文書罪嫌云云。然訊據被告固不否認有將土地所有權狀影本
    予以竄改為其姓名及地址、地號等情，惟被告於到案後始終堅決否認有何持以行
    騙之意圖，辯稱僅係炫耀等語，則查無其他積極證據足以證明被告確有變造上開
    權狀影本，欲供其行騙詐欺犯罪，自難徒以被告有為上開變造之舉，遽論此舉與
    前揭被告經認定有罪之詐欺取財犯行間，有方法結果之牽連犯關係，被告所犯上
    開二罪，犯意自屬各別，犯罪構成要件亦不相同，即無裁判上一罪關係，本院自
    無從併為審理，此部份宜退回由檢察官另行偵辦，附予敘明。
據上論斷，應依刑事訴訟法第三百六十九條第一項前段、第三百六十四條、第二百九
十九條第一項前段，刑法第五十六條、第三百三十九條第一項，罰金罰鍰提高標準條
例第一條前段，判決如主文。
本案經檢察官陳新慶到庭執行職務。
中    華    民    國         九十       年      三      月     三十     日
                              臺灣高等法院高雄分院刑事第六庭
                                  審判長法官  王憲義
                                        法官  陳啟造
                         法官  張意聰
右正本證明與原本無異。
被告不得上訴。
公訴人如不服本判決，應於判決送達後十日內向本院提出上訴狀，其未述理由者並
應於提出上訴狀後十日內向本院補提理由書（應附繕本)。
                                      書記官  林慧美
中    華    民    國         九十       年      四      月      三      日
附錄：本判決論罪科刑法條：
刑法第三百三十九條
意圖為自己或第三人不法之所有，以詐術使人將本人或第三人之物交付者
，處五年以下有期徒刑、拘役或科或併科一千元以下罰金。
以前項方法得財產上不法之利益或使第三人得之者，亦同。
前二項之未遂犯罰之。
                                                                      Ｈ


司法院資訊處製作；財團法人民間司法改革基金會備份。
